【裁判字號】    99,消債清,11
【裁判日期】    990312
【裁判案由】    聲請清算程序
【裁判全文】
臺灣高雄地方法院民事裁定            99年度消債清字第11號
聲  請  人  甲○○
代  理  人  歐陽珮律師
上列當事人因消費者債務清理條例聲請清算事件，本院裁定如下
：
    主  文
准聲請人自民國九十九年三月十二日十七時起開始進行清算程序
。
命司法事務官進行本件清算程序。
    理  由
一、按債務人不能清償債務或有不能清償之虞者，得依本條例所
    定更生或清算程序，清理其債務，消費者債務清理條例（下
    稱消債條例）第3 條定有明文。又債務人與金融機構協商成
    立者，不得聲請更生或清算，但因不可歸責於己之事由，致
    履行顯有重大困難者，不在此限；而本條例施行前，債務人
    依金融主管機關協調成立之中華民國銀行公會會員辦理消費
    金融案件無擔保債務協商機制與金融機構成立之協商，準用
    前項之規定，同條例第151 條第5 項、第6 項亦有明定。次
    按債務人於法院裁定開始更生程序或許可和解或宣告破產前
    ，得向法院聲請清算；法院開始清算程序之裁定，應載明其
    年、月、日、時，並即時發生效力；法院裁定開始更生或清
    算程序後，得命司法事務官進行更生或清算程序，必要時得
    選任律師、會計師或其他適當之自然人或法人一人為監督人
    或管理人，同條例第80條、第83條第1 項、第16條第1 項亦
    有明文。
二、聲請意旨略以：聲請人積欠永豐銀行、聯邦銀行、匯豐銀行
    、遠東銀行、元大銀行玉山銀行、台新銀行大眾銀行、國泰
    世華銀行、兆豐銀行花旗銀行、新光銀行、板信銀行及萬泰
    銀行債務，達新台幣（下同）1,608,413 元，有不能清償債
    務情事，前於民國95年6 月間提出債權人清冊，以書面向全
    體無擔保債權銀行請求共同協商債務清償方案，經協商成立
    ，約定聲請人應自95年6 月起，分120 期，不計息，於每月
    10日清償17,673元，以攤還欠款；嗣於97年6 月間因聲請人
    繳款困難，聲請變更協商還款方案，雙方約定聲請人應自97
    年6 月起，分140 期，不計息，於每月10日清償11,951元。
    惟聲請人於履行協商期間僅以打零工維生，原約定之還款條
    件已高於聲請人資力，自97年6 月起更因經濟不景氣，僅能
    依靠政府補助款維持家庭生活，實無餘力履行協商方案，而
    有不可歸責於己，致履行協商顯有重大困難之情事存在，且
    不能清償債務。又聲請人無擔保或無優先權之債務總額未逾
    1,200 萬元，且未經法院裁定開始清算程序或宣告破產，爰
    依法聲請更生等情。
三、聲請人於95年6 月間與全體無擔保債權銀行達成協商，約定
    聲請人應自95年6 月起，分120 期，不計息，按月於每月10
    日繳納協商款17,673元；嗣雙方於97年6 月間合意變更協商
    還款條件為，聲請人應自97年6 月起，分140 期，不計息，
    於每月10日清償協商款11,951元。惟聲請人僅清償協商款35
    5,488 元，自98年7 月起即未依約繳款，經最大無擔保債權
    銀行台新銀行於98年8 月10日將聲請人毀諾一事通知各債權
    銀行等情，業據聲請人陳報在卷，並有台新銀行99年2 月2
    日台新總債務協商部字第09900001901 號函及第0000000000
    9 號函附95年6 月12日協議書、97年6 月16日變更清償方案
    申請書、增補約據、匯款明細表為憑（見本院卷第28頁、第
    117 頁、第121 頁、第123 頁、第11頁、第30頁），而聲請
    人於98年間依消債條例規定向台新銀行聲請進行前置協商，
    則因聲請人前曾參與銀行公會協商機制成立，而遭台新銀行
    退件，亦有前置協商退件通知函在卷可稽（見本院卷第12頁
    ），應認真實。
四、聲請人主張原約定之協商還款條件已逾其還款能力而有不公
    ，實有不可歸責於己，致履行協商顯有重大困難之情事存在
    ，且不能清償債務等語。經查：
  (一)聲請人自97年11月26日起至98年6 月30日止雖曾以高雄市政
    府環境保護局（下稱環保局）為投保單位投保勞工保險，惟
    其於88年8 月24日起至97年11月25日止、自98年7 月1 日起
    迄今則查無勞工保險投保資料，有勞工保險被保險人投保資
    料表在卷可稽（見本院卷第127 頁），又聲請人名下並無財
    產，其於95年間申報個人綜合所得稅之全年薪資所得僅1,70
    0 元，且自90年5 月起經高雄市鼓山區公所列冊為第三類低
    收入戶，按月支領低收入戶補助款2,000 元；自92年1 月起
    至97年8 月30日止，按月支領高雄市政府社會局兒童扶助金
    ，每人每月1,80 0元（聲請人扶養2 名未成年子女，合計支
    領3,600 元），上開扶助金自97年9 月起調升為每人每月2,
    200 元（聲請人扶養2 名未成年子女，合計支領4,400 元）
    ，有稅務電子閘門財產所得調件明細表、高雄市鼓山區公所
    98年11月26日高市鼓區社甲字第0980014871號函、存摺往來
    明細為憑（見本院卷第109 頁、第52頁、第54至56頁），足
    見聲請人於95年間與債權銀行協商時，每月固定收入僅政府
    補助款5,600 元（即2,000+3,600 ＝5,600 ），原定按月清
    償17,673元之協商還款條件，已逾聲請人資力。再查，聲請
    人自96年3 月起至97年9 月止雖在早餐店擔任臨時工，每日
    工時3 小時，按每小75元計薪，且在補習班擔任臨時工，每
    日工時2.5 小時，每週工作3 日，每小時按85元計薪，合計
    其於前開期間每月薪資收入為9,300 元（即[75 ×3 ×30]+
    [85 ×2.5 ×3 ×4] =9,300 ）乙情，有早安美芝城在職證
    明書、立昌補習班臨時員工在職證明書為憑（見本院卷第40
    頁、第41頁），而聲請人於97年間在惠杰市場研究顧問公司
    、環保局、高雄市鼓山區公所從事臨時工所獲薪資共7,750
    元，平均每月收入646 元（元以下四捨五入），有97年度綜
    合所得稅各類所得資料清單為憑（見本院卷第31頁），是以
    聲請人於96、97年間之薪資收入加計政府補助款僅15,546元
    （9,300+646+5,600=15,546），於繳付變更後之協商款11,9
    51元後，餘款3,595 元實不足維持聲請人自己日常生活之所
    需，亦有還款條件高於聲請人資力之不公平情事存在，故聲
    請人主張其有不可歸責於己，致履行協商顯有重大困難之情
    事存在，應屬可採。
  (二)聲請人主張其於90年1 月10日與配偶張清水離婚，由其取得
    未成年子女張志豪、張書瑋之監護權，並與張志豪、張書瑋
    共同生活乙節，有戶籍謄本為憑（見本院卷第42頁），應屬
    實在。聲請人雖陳稱其每月為維持自己生活及扶養未成年子
    女，含房租在內，需費25,150元等語，但查：
  1.聲請人先陳稱其自96年起向父親黃清科承租房屋，俾與未成
    年子女共同生活，並按月繳納租金8,000 元云云，並提出租
    賃證明書為憑（見本院卷第128 頁、第43頁），嗣改稱係向
    訴外人李秋霖租屋，並按月繳付租金10,000元，另提出租賃
    契約為憑（見本院卷第128 頁、第130 頁），其前後陳述已
    不相符，前揭證明文書之真實性已有可疑，聲請人前開主張
    尚非可採。參諸內政部公告98年度高雄市每人每月最低生活
    費用（含食衣住行育樂費用）為11,309元，本院認聲請人為
    維持自己生活所需費用以11,309元為必要，逾此範圍者，尚
    難認屬必要費用。
  2.依民法第1116條之2 規定，父母對未成年子女之扶養義務，
    不因結婚經撤銷或離婚而受影響，是就扶養未成年子女張志
    豪、張書瑋所需費用，應由聲請人與張清水按每人各1/2 之
    比例分攤之，按內政部公告98年度高雄市每人每月最低生活
    費用為11,309元計算，堪認聲請人扶養張志豪、張書瑋每月
    所需費用以不逾11,309元為必要，逾此範圍者，尚難認屬必
    要。
  3.從而，聲請人每月為維持自己及未成年子女生活所需費用為
    22,618元（即11,309+11,309=22,618），於扣除聲請人所領
    取之低收入補助款2,000 元及兒童扶助金4,400 元後，聲請
    人每月尚須16,218元始能維持自己與未成年子女之生活，復
    查無聲請人有何固定收入，故聲請人主張其有不能清償債務
    情事存在，應屬可採。
五、綜上，聲請人確有不可歸責於己，致履行協商顯有重大困難
    ，且不能清償債務等情事存在，本件又查無聲請人有消債條
    例第6 條第3 項、第8 條或第82條第2 項所定駁回清算聲請
    之事由存在，本件聲請人聲請依清算程序清理債務，係屬有
    據，並依上開規定命司法事務官進行本件清算程序，爰裁定
    如主文。
中    華    民    國    99    年    3     月    12    日
                  民事第五庭  法  官  賴文姍
上為正本係照原本作成
本件不得抗告
本裁定已於99年3月12日17時公告。
中    華    民    國    99    年    3     月    12    日
                              書記官  林秀珍

司法院資訊處製作；財團法人民間司法改革基金會備份。
